臺灣彰化地方法院民事判決　99年度建字第21號
原　　　告　駿豐營造有限公司
法定代理人　涂福田
訴訟代理人　林斯明
被　　　告　彰化縣鹿東國民小學
法定代理人　林春和
訴訟代理人　黃俊昇律師
訴訟代理人　陳世煌律師
複代理人　　楊振裕律師
上列當事人間請求給付工程款事件，本院於民國100年1月6日言
詞辯論終結，判決如下：
    主  文
(一)被告應給付原告新台幣陸拾萬零壹佰伍拾貳元，及自民國99
  年7月6日起至清償日止，按年息百分之五計算之利息。
(二)原告其餘之訴駁回。
(三)訴訟費用由被告負擔百分之五十一，餘由原告負。
(四)本判決於原告以新臺幣貳拾壹萬零伍拾元供擔保後得假執行。
  但被告如以新台幣陸拾萬零壹佰伍拾貳元預供擔保後得免為
  假執行。
(五)原告其餘假執行之聲請駁回。
    事實及理由
一、原告起訴主張略以：兩造於民國（下同）97年10月3日簽訂
    工程契約，由原告承攬施做被告之「鹿港溜冰場新建工程」
    ，原告認被告應再為給付工程款為新台幣（下同）122萬
    6,910元，詳敘如下(1)超扣之物價指數調整款：原告在97年9
    月18日投標被告系爭工程，因原告為次低標，被告因最低標
    低於底價80％，恐影響品質之虞，報上級縣政府保留，於97
    年10月1日才正式決標與原告承攬，依兩造契約第5條三約定
    系爭工程如遇物價波動時，工程物價指數調整計價以工程開
    標當月之行政主計處公布臺灣區營造工程指數，以其總指數
    為基數，工程之估驗日當月總指數超過開標當月總指數之漲
    跌幅在2.5％以下者不予調整，漲、跌幅超過2.5％者，就超
    過部分」予以計算調整，因被告97年10月1日才決標，而非
    97 年9月，而97年9月至98年2月之物價指數依序為126.30、
    122.15、117.23、115.42、114.63、114.53，再就建築師核
    驗之工程進度97年10月為20％，97年11月為40％，97年12月
    為46％，98年1月為93％，99年2月100％，因被告曲解97年9
    月為開標月，指數為126.3，且未逐月計算物調指數，本件
    實際開標月即97年10月指數為122.15，再物價指數之漲、跌
    計算，依行政院主計處每月5日公布上月指數，就上月之進
    度依公佈指數屬開標月之指數相比照逐月計算漲跌之工程款
    ，有行政院公共工程委員會98年7月就國內機關對物調款爭
    議所為解釋可稽，被告誤解開標月且未逐月計算之調整款，
    於付款時扣原告之物價調整款為826,469元，原告依據行政
    院版本計算如下
     （年）  （月）  （進度）    （計算式）       （金額）
      97       10      20％                          0
               11      40％    11,585,761＊0.2      35,402
                              （117.23/122.15-1＋0.025）
               12      46%     11,585,761*0.06       20,921
                              （115.42/122.15-1＋0.025）
      98        1      93%     11,585,761*0.47       199,101
                              （114.63/122.15-1＋0.025）
      98        2      100%    11,585,761*0.07        30,317
                              （114.53/122.15-1＋0.025）
──────────────────────────────
                                                  $285,741
  是被告超扣應退還款項為540,728元（826,469－285,471元＝
  540,728元），又依法官闡明試依97年10月之決標月之物價指數
  122.15與完工月98年2月物價指數114.53，算出之金額為
  433,102 元（114.53/122.15-1＋0.025＝433,102元），則被
  告超扣之金額為393,367元（826,469－433,102元＝39,367元
  ）。(2)高桿照明燈配線支出費用部分：系爭工程設計拙劣，四
  支15高桿照明各有6盞1,000伏特之燈具，竟然使用2m/m之電纜
   線及6分之pvc管為之，通電後會立即燒掉，原告呈報監造人
   後改施作1.5英吋pvc管及14m/m，施作費用為150,000元，與
   契約才64,379元超過部分為85,621元部分（150,000元-64,
   739 元＝85,621元），被告自應為給付，因此請求被告給付
   85,621元。(3)舖設路面瀝青所增加之工程款：系爭溜冰場邊
   之兩側道路各為62.3公尺及62.4公尺，寬各為4.3公尺及4.1
   公尺，但契約圖面僅各舖設3公尺，各留1.3公尺及1公尺，舖
   設當時原告發現設計錯誤，告知監造人員後增做，共施做522
   平方公尺，較契約之340平方公尺，增做數量為182平方公尺
   ，以每平方公尺單價計308元算為56,056元，原告自得向被告
   為請求。(4)假儉草施工之工程款：依工程設計為1,716平方公
   尺，然原告實做填土植草為3,134平方公尺，被告顯然設計有
   誤，每平方公尺價格為235元，原告超過契約所施做之1,418
   平方公尺自得向被告請求333,230元（1,418平方公尺×235元
   ＝333,230元）。(5)依設計圖水溝長度為101公尺，但原告實
   做為120公尺請求被告給付多施作19公尺之工程款為64,958元
   。(6)綜上，以上(1)至(5)合計為1,080,593元，按工程「一式」
   應隨工程款調整勞工安全衛生費等三項費用，即以1080,593
   元與稅前工程款11,585,761元之比率計算被告應增加給付之
   各項金額，1.勞工安全衛生費34,967＊（1,080,593/11,585,
   761）＝3,261元。2.品管組織及材料試驗費69,514*（1,080,
    593/11,585,761）＝6,484元。3廠商管理利潤579,787*（1,
    080,593/11,585,761）＝54,067元，以上三項合計為63,821
    元，上開1,080,593元加63,821元為1,144,414元，加上營業
    稅5％為57,221元（1,144,414元×5％＝57,221元，元以下
    四捨五入，下同）為1,201,635元。(7)原告並無逾期而被罰
    款2日為25,275元，系爭工程開挖時施工場地多被埋垃圾、
    廢輪胎等物，被告請原告幫忙將其挖除曝曬停工多日，原告
    無償幫忙，被告並無多給施工期日顯不合理，有現場會勘紀
    錄可證，是被告即不可再行扣逾期施工之罰款25,275元，是
    上開1,201,653元加上25,275元為122萬6,910元，因此原告
    請求被告給付前開(1)(2)(3)(4)(5)之工程款及(6)逾期罰款，求為
    判決：被告應給付原告122萬6,910元及自起訴狀繕本送達被
    告翌日起至清償日止之遲延利息，並願供擔保請求宣告假執
    行等語。
二、被告則略以：(1)依兩造所訂之工程契約書第五條第三項規定
    ：本契約工程進行期間，如遇物價波動時，工程物價指數調
    整計價以「工程開標當月」之行政院主計處公布之臺灣地區
    營造工程物價指屬，以其總指數為基數，工程估驗日當月總
    指數與開標當月總指數之漲跌幅度在2.5％者，就漲跌幅超
    過2.5%部分於估驗完成後調整計算。本件工程於97年9月18
    日開標時固因投標廠商總督營造股份有限公司之標價低於底
    價80％而保留決標，被告於97年10月1日依據政府採購法第
    58條處理總標價低於底價百分八十案件之執行程序第四項第
    1 款第3 點，不決標予該廠商，並以次低標之原告公司為最
    低標廠商，然查，系爭工程開標月仍為97年9 月，被告雖於
    97 年10 月方決標予原告公司，然決標之標價仍為原告於97
    年9 月18日所填具之標價，故自應仍以97年9 月為開標月，
    況政府採購法施行細則第48條規定：「本法第四十五條所稱
    開標，係指依招標文件標示之時間及地點開啟廠商投標文件
    之標封，宣布投標廠商之名稱或代號、家數或其他招標文件
    規定事項。有標價者，並宣布之」，而本件開標當日確有依
    據規定執行開標作業，雖保留決標，但開標月仍為97年9 月
    ，原告所稱以97年10月為開標月顯無理由，又契約已明訂以
    工程開標當月及工程估驗日當月物價指數作為調整基準，並
    無原告所主張逐月計調整漲幅之規定，是被告依約扣物價調
    整款826,469 元並無違誤。(2)又原告向被告請求給付(2)(3)(4)
    (5)工程價款部分，因本件工程採總價承包，而非實際施作數
    量之契約，依系爭工程契約書第1條第1項第1、2款約定「本
    契約包括招標、投標文件及其變更或補充」，又系爭工程投
    標須知第39條規定「本採購決標方式為總價決標」，另參考
    系爭工程契約第3條規定：「契約價金：新台幣12,920,000
    元（含稅率及包商管理利潤），詳細表附後，如有增減，按
    實際數量結算，但未經甲方（即被告）同意者不在此限。」
    ；第4條第1項第1、2款約定：「本契約因事實之需要，甲方
    有隨時以書面通知乙方（即原告）辦理變更設計之權，乙方
    同意配合辦理。變更設計後本契約價金依1.原有工程項目之
    增減數量以本契約各該項目之單價計算。2.新增工程項目者
    ，增加數量以雙方議定之單價計算」；第4條第4項約定：「
    本契約所附供乙方投標用之工程數量清單，其數量估計數，
    不得視為為乙方完成履約所須供應或施作之實際數量。未列
    入前款清單之項目或數量，其已於本契約載明應由乙方施作
    或供應或為乙方完成履約所必須者，仍應由乙方負責或施作
    ，不得請求加價」，是原告依約即不得再為請求工程款之給
    付，另本件監造人蔡恩賢亦證稱本件係總價承攬，另有關原
    告所提(2)電纜線部分雖經證人蔡恩賢雖證稱電纜線部分係設
    計錯誤，惟原告並未申請變更設計，證人證詞恐係推測之詞
    不足採信，其他(3)(4)部分原告自行未按圖施工並未請求變更
    設計，即不可再相被告請求給付相關價金，此從(4)假儉草部
    分依契約圖面僅設計北側舖設而未於南側舖設，此有被告99
    年7月30日所提答辯狀證二下之編碼第13及14頁之圖可知，
    另第(5)項原告主張多施作19公尺之水溝工程款為64,958元，
    此部分於兩造所為之第一次變更設計內容即有此工程追加，
    此見證二之第一次變更設計概要項次10，並約定增加金額為
    345,304元，其再為請求即無理由，其餘請求工程一式所加
    計相關費用、稅金及逾時施工罰款自亦為無理由，因此，請
    求駁回原告之訴，如受不利判決，願供擔保請求宣告免為假
    執行等語資為抗辯。
三、經查：兩造對工程契約款之爭執本院判斷如下：(一)按營造工
    程物價之變化在97年像是洗三溫暖一般，上半年經歷原物價
    急漲，下半年開始下跌，使廠商在物價指數高點標得工程並
    即採購進料，惟至估驗時當月物價指數呈現下跌，導致業主
    依據物價指數調整進行扣款，嚴重不符廠商之採購成本支出
    之實況，物讓營造業及行政院公共工程委員會（下稱工程會
    ）都措手不及，行政院乃於97年6月5日以院授工企字第0970
    0234100號頒訂「機關已訂約施工中工程因應營建物價變動
    之物價調整補貼原則」，該行政命令即在試圖解決承攬商採
    購時點、施作時點及估驗時點物料市場行情之落差，由以上
    觀點，本件原告之得標日因被告於97年9月8日因最高標者投
    標金額價低於底價80％而未決標，並於97年10月1日通知原
    告為次高標廠商並得標本件工程，按開標之文義解釋，雖依
    政府採購法施行細則第48條規定：「本法第四十五條所稱開
    標，係指依招標文件標示之時間及地點開啟廠商投標文件之
    標封，宣布投標廠商之名稱或代號、家數或其他招標文件規
    定事項。有標價者，並宣布之」，原則上招標業主應為決標
    ，但如遇有例外情形如政府採購法第48條、50條情形不予開
    標或決標之情形間或有之，即未必含括決標之文義射程，惟
    決標之文義射程即必然含括開標之程序，本院認本件工程招
    標之時空背景係物價大波動之環境，透過目的性擴張解釋，
    認以採97年10月決標予原告公司之時點較為接近而能反映原
    物料價格，亦符合工程物價指數制度所設計之本旨，作為本
    件之開標時點為適當，因在第1次開標之時點即97年9月18日
    被告業主在未決標之情形下，似無法強求未得標之原告揣測
    其即為得標者進而為施工準備為購料之行為，準此，依契約
    目的解釋本件物價指數調整基準月仍以原告得標之月即97年
    10月起算為合理，且本件契約之履行期間既在上開行政院頒
    訂「機關已訂約施工中工程因應營建物價變動之物價調整補
    貼原則」之期間內，即97年2月1日至97年12月31日期間內，
    依契約規定履約期限內施作之工程，即有該行政命令之適用
    ，依該原則第一點規定「機關辦理已訂約施工中之工程採購
    ，於本補貼原則發布後仍在施工尚未竣工者（不包含因可歸
    責於廠商之原因而延期致尚未竣工之情形），因營造物價劇
    烈變動，而現行契約未訂物價調整規定，或雖已訂但現依行
    契約條件計算物價調整金額，未能給與廠商適度物價調整款
    ，訂約廠商要求辦理工程款物價調整，機關得就營建物價上
    漲情形及個案特性，與廠商依下列方式辦理補貼，惟應先辦
    理契約變更，增訂或修訂物價指數調整規定」，本件兩造並
    未辦理契約變更或增訂或修訂物價指數調整規定，所以仍依
    兩造契約書第五條第三項規定：「本契約工程進行期間，如
    遇物價波動時，工程物價指數調整計價以「工程開標當月」
    之行政院主計處公布之臺灣地區營造工程物價指數，以其總
    指數為基數，工程估驗日當月總指數與開標當月總指數之漲
    跌幅度在2.5％者，就漲跌幅超過2.5%部分於估驗完成後調
    整計算。」，即依97年10月之決標月之物價指數122.15與完
    工月98年2月物價指數114.53，算出之金額為433,102元（11
    4. 53/122.15-1＋0.025＝433, 102元），則被告超扣之金
    額為393,367元（826,469－433,102元＝39,367元）。原告
    所請於此範圍內有理由，應准所許，超過此部分請求為無理
    由，不應准許。(二)電纜線工程款部分：經本院傳訊本件監造
    人蔡恩賢證稱：「（法官問：提示原告起訴狀事實欄第5點
    ，燈具之電纜如不更換14m/m是否有道理），原告更換是合
    理的，而且跟我提過。一般作學校工程，變更設計比較繁雜
    ，我就請原告幫學校多作一些，基於安全性考量才為第5點
    」（見本院99年10月26日言詞審理筆錄），是原告此部分支
    出涉及工程安全有其變更施工正當性，原告請求施作費用
    85,621元部分即應准許。(三)第(6)項水溝多施作19公尺部分，
    業據證人蔡恩賢證稱：「這是變更設計，長度計算有出入，
    當初請營造公司丈量，現場可能是因圖說與施作起點失算，
    不做也OK，排水也沒問題，變更設計有經過學校同意」「
     變更設計範圍是101米，原告多作19米，原告多作可能要連
     接鄰房陰井，對於溜冰場沒有幫助，對於鄰居排水有幫助
     ，但是原告沒有跟我討論要多作19米」（見上開同日之筆
     錄），是此部分原告多作原因係設計圖落實至現地之失算
    問題外，且影響鄰地排水，避免以鄰為壑，原告施作即有其
    正當性，原告請求此部分施作工程款64,958元為有理由。又
    本件雖採契約總價施作，原告就工程上必須變更施作之第(二)
    項電纜線部分及第(三)項水溝多作19公尺部分，雖未請求變更
    設計有所不當，惟本院考慮此兩項工程金額占總工程款不大
    ，且涉及工程安全及施作之工作物對環境之影響，原告雖未
    按圖施工，有其正當性，認為基於履行契約之誠信原則及契
    約正義，認為原告仍得向被告為此部分之請求。(四)以上原告
    請求(一)393,367元(二)85,621元(三)64,958元部分共計為543,946
    元，按工程「一式」應隨工程款調整下列款項，即以543,
    946元與稅前工程款為11,585,761元之比率調整之，1.勞工
    安全衛生費34,967＊（543,946/11,585, 761）＝1,642元。
    2.品管組織及材料試驗費69,514*（543,946/11,585, 761
    ）＝3,264元。3廠商管理利潤579,787*（543,946/11, 585,
    761）＝27,221元，以上三項合計為32,127元，上開543,946
    元加上32,127元為576,073元，另加上原告請求應扣前開金
    額百分之五稅金為28,804元（576,073元×5％＝28,804），
    合計為604,877元。(五)另原告主張其並無逾期而被罰款2日金
    額為25,275元，抗辯系爭工程開挖時施工場地多被埋垃圾、
    廢輪胎等物，被告請原告幫忙將其挖除曝曬停工多日，原告
    無償幫忙，被告理無扣逾期施工罰款之道理，業據原告提出
    證五之鹿港鎮溜冰場會勘紀錄為證，依會勘紀錄所載：「現
    場會勘挖掘後發現原有土層地下物，確有垃圾、廢輪胎等雜
    物無法預知之狀況，請本案（鹿港溜冰場新建工程）承商幫
    忙運棄並回填碎石後，再回填碎石級配土，超出契約金額部
    分承商同意自行吸收」，則原告已自行吸收無法預知之垃圾
    等地下物處理之費用，對於逾期之工程天數，被告自無再為
    扣款之理，原告請求被告應退回扣款25,275元為適當，綜上
    ，原告請求上開604,877元加上扣款金額25,275元，共計為
    630,152元，本院審核其所提證據後，認為其主張於此範圍
    內應認有理由，應予准許。
四、另按建築法第39條規定：「起造人應依核定工程圖樣及工作
    說明書施工」，次查：工程契約中「圖說」係最重要之施工
    依據。「圖說」即係「施工圖樣」及「施工說明」，本件契
    約中明訂原告履行契約之義務，係包括「圖說」契約之全部
    ，並非僅止於標單外，又建築法39條更明白規定，承包商之
    施作，應依圖說為之，本件工程於招標時已提供廠商工程圖
    說，益證原告應依照施工之圖說施作，原告請求(4)舖設路面
    所增加之工程款56,056元及(5)假儉草施工之工程款333, 23
    0元，因原告已承認係其主觀上認為應該多作部分，且未經
    被告同意變更設計即逕行施作，該等溢做之工程數量復經證
    人即本件工程監工之蔡恩賢及學校辦理行政及會同驗收之老
    師即楊惠如於99年10月26日於本院作證時證稱客觀上原告多
    施作之工程於契約上並無正當之理由，且對業主即被告而言
    亦屬不必要，復有被告99年7月30日所提答辯狀證二下之編
    碼第13及14頁之圖樣可證，由於本件此部分依約係採「契約
    總價」承攬方式施作而非「實作數量結算」，此見系爭工程
    契約書第1條第1項第1、2款約定「本契約包括招標、投標文
    件及其變更或補充」，又系爭工程投標須知第39條規定「本
    採購決標方式為總價決標」足供佐參，在未經變更契約情形
    下，依契約必須遵守之原理，原告此部分施作即不得請求被
    告再為給付，是原告此部分請求為無理由。
五、綜上，原告請求被告給付被告給付第(一)項超扣之因物價指數
    變動價款393,367元，第(二)項電纜線工程款85,621元，第(三)
     項水溝多施作部分工程款64,958元部分。第(四)項按工程一
     式應調整款項32,127元及第(五)項稅金28,804元及第(六)項逾
     期超扣工程款25,275元共計為630,152元（393,367元＋
     85,621元＋64,958元＋32,127元＋28,804元＋
     25,275元＝630,152元。），原告所請與此範圍為有理由，
     應准所許。至於原告所請超過上開部分金額，並無理由，
     業如前述，則應予駁回。
六、假執行之宣告：兩造陳明願供擔保聲請宣告假執行或免為假
    執行，原告勝訴部分，核無不合，爰酌定相當擔保金額分別
    宣告之。至原告敗訴部分，假執行之宣告即失所依附，並予
    駁回。
七、本件事證已臻明確，兩造所為其他攻擊、防禦方法，於判決
    結果不生影響，爰不逐一論述，併予敘明。
八、結論：原告之訴為一部有理由，一部無理由，並依民事訴訟
    法第79條、第390條第2項、第392條第2項，判決如主文。
中    華    民    國  100    年    1    月    20    日
                  民事第二庭    法  官  李言孫
以上正本係照原本作成。
如對判決上訴，應於判決送達後20日內向本院提出上訴狀。如委
任律師提起上訴者，應一併繳納上訴審裁判費。
中    華    民    國   100    年    1     月    20    日
                                書記官  林曉汾